臺灣臺北地方法院刑事判決　　　　　　　 94年度自字第102號
自　訴　人　戊○○
代　理　人　陳松鈴律師
被　　　告　丙○○
選任辯護人　陳德峰律師
被　　　告　乙○○
選任辯護人　陳德峰律師
　　　　　　陳君漢律師
　　　　　　陳玫瑰律師
被　　　告　丁○○
　　　　　　甲○○
共　　　同
選任辯護人　蔡明和律師
上列被告因偽證案件，經自訴人提起自訴，本院判決如下：
    主  文
本件自訴不受理。
    理  由
一、自訴意旨略以：（一）被告丙○○為板英醫院（設臺北縣板
    橋市○○路○段二六九號）之法定代理人，板英醫院為與馨
    麗國際有限公司（下稱馨麗公司）合作，曾於民國九十一年
    一月六日簽署「板英醫院與附設整型美容中心合作契約書」
    （下稱合作契約書），約定由板英醫院提供臺北縣板橋市○○路○段二六七號、二六九號、二七一號二樓之場地，由馨
    麗公司支付每月新臺幣（下同）十五萬元之租金，以板英醫
    院附設美容中心名義對外營業，嗣因板英醫院需要資金，於
    九十一年一月間向馨麗公司借款新臺幣七百萬元，約定該七
    百萬元之利息與馨麗公司原需支付之租金相抵，馨麗公司將
    該七百萬元之現金交由被告丙○○點收後，並由被告丙○○
    口述備忘錄內容，被告丁○○記錄之，被告乙○○並簽名而
    為該筆債務之連帶保證人，被告甲○○於切結書簽名證明契
    約上之大小章均為真正。詎料被告丙○○竟否認有借款之事
    ，稱馨麗公司違約而未付租金，聲請假處分禁止馨麗公司繼
    續在美容中心地點繼續營業暨執行醫療業務，並於九十一年
    十月間向臺灣板橋地方法院檢察署稱上開借據蓋印章說明流
    程書、借據、切結書等均係偽造，而對自訴人提出偽造文書
    告訴，被告甲○○、乙○○、丁○○並於偵查中出庭，就該
    等於案情有重要關係之事項，具結而否認認識自訴人及借款
    之事，並稱：「簽約時沒有看到自訴人交付七百萬元給被告
    」等虛偽陳述，因認被告丁○○、甲○○、乙○○均涉犯刑
    法第一百六十八條之偽證罪嫌云云；（二）被告丙○○無視
    上開馨麗公司與板英醫院簽定之借款契約，明知馨麗公司均
    遵守雙方契約，竟故於九十二年三月四日以臺北郵局存證信
    函第四百六十號催告馨麗公司將馨麗公司放置於板英醫院二
    樓之美容品空瓶、辦公桌椅、長櫃、大型廣告看板等物搬離
    ，片面解除雙方合作契約，馨麗公司原放置有整形美容器材
    設備、生財器具等物，更均遭被告丙○○於不明時間竊走佔
    用，而認被告丙○○涉犯刑法第三百二十條第一項之竊盜罪
    嫌云云。
二、按犯罪之被害人得提起自訴，刑事訴訟法第三百十九條第一
    項前段定有明文；惟此之所謂被害人，係指犯罪當時之直接
    被害人而言，如財產法益受侵害時，該犯罪之直接被害人即
    限於該財產之所有權人及事實上對該財產有管領力之人（最
    高法院五十六年臺上字第二三六一號、六十八年臺上字第二
    一四號、四十二年臺非字第一八號判例意旨參照）。再按刑
    法第一百六十八條偽證罪，於他人刑事被告案內為證人、鑑
    定人、通譯之人，在審判或偵查時，依法具結而為虛偽之陳
    述，係使審判或偵查機關採證錯誤，判斷失平，致司法喪失
    威信，然此種虛偽之陳述，該他人是否因此被害，尚繫於執
    行審判或偵查職務之公務員採信其陳述與否而定，並非因偽
    證行為直接或同時受有損害，是偽證罪係侵害國家之法益，
    與誣告罪之要件不同，當然不得提起自訴（司法院院字第一
    五四０號解釋、最高法院八十二年度臺上字第二九一三號判
    決意旨參照）。又不得提起自訴而提起者，應諭知不受理之
    判決，且不受理之判決，得不經言詞辯論為之，此項規定於
    自訴程序亦準用之，刑事訴訟法第三百零七條、第三百三十
    四條、第三百四十三條分別定有明文。
三、經查：
（一）自訴人自訴被告丁○○、乙○○、甲○○於偵查中偽證，
      惟被告於偵查時是否於案情有重要關係之事項具結而為虛
      偽之陳述，尚繫於檢察官是否採信其陳述與否而定，其所
      侵害者乃國家法益，個人僅係間接反射利益受損，準此，
      自訴人非因犯罪而直接被害之人，不得提起自訴，是依照
      上開說明，自訴人對被告丁○○、乙○○、甲○○提起偽
      證罪部分之自訴即非合法。
（二）自訴人自訴被告丙○○涉犯竊盜罪嫌，無非以馨麗公司之
      財物有所短少為由，然查馨麗公司為有限公司之法人組織
      ，該公司僅設有董事一人，且公司代表人即為董事謝素瓊
      ，自訴人僅為馨麗公司之股東，此有馨麗公司設立登記表
      、董事及股東名單在卷可稽（見本院卷一第七七、七八頁
      ），參以自訴人亦於本院審理中就自訴被告丙○○竊盜部
      分陳稱：「我認為我是（馨麗）公司的一份子，所以（被
      告丙○○）竊盜部份... 我可以提起自訴」（見本院卷一
      第六八頁背面），足見自訴人係以馨麗公司股東身分提起
      本件自訴，然依自訴意旨以觀，本件自訴人指訴遭竊物品
      之所有權人均係馨麗公司，且另衡諸自訴人提出之板英醫
      院二樓開刀房財產清單之記載，代表馨麗公司點交動產之
      人亦係馨麗公司另名股東劉芳菁而非自訴人，且部分器材
      則係由醫藥器材廠商即合陽生技股份有限公司直接交付予
      板英醫院收受，亦有該財產清單及公司股東名單在卷可資
      勾稽（見本院卷一第十四至十六、七八、一三八頁），故
      縱使被告丙○○確有竊盜之犯行，該直接被害人亦應為財
      產所有權人即馨麗公司或有事實上管理力之案外人劉芳菁
      ，自訴人並非直接被害人，自不得提起自訴。
四、綜上所述，自訴人自訴被告甲○○、乙○○、丁○○偽證及
    被告丙○○竊盜部分，自訴人均非直接被害人，自不得提起
    自訴，故本件自訴上開部分與前揭規定有違，爰不經言詞辯
    論，逕為不受理之判決。
據上論斷，應依刑事訴訟法第三百四十三條、第三百三十四條、
第三百零七條，判決如主文。
中　　華　　民　　國　　96　　年　　6 　　月　　29　　日
              　　刑事第十四庭審判長法　官　宋松璟
　                                  法　官　李家慧
                                    法  官  劉煌基
以上正本證明與原本無異。
如不服本判決，應於判決送達後10日內向本院提出上訴狀 (應抄
附繕本)。
                                    書記官  陳豪達
中　　華　　民　　國　　96　　年　　6 　　月　　29　　日
